---
title: "01_data_cleaning"
output: html_document
date: "2026-03-19"
---

# Carregamento de pacotes
```{r, warning=FALSE, message=FALSE}
library(tidyverse)
library(expss)
library(igraph)
library(lme4)
library(lmerTest)
library(mlmRev)
library(psych)
library(qgraph)
library(sjPlot)
library(purrr)
library(ggplot2)
```

# Carregando banco de dados  
- Ao todo, os questionários foram aplicados em **9 turmas**. Porém, apenas **8 turmas** apresentaram engajamento mais próximo de 100%, a participação da maior parcela da turma era importante para obter redes mais fidedignas com o ambiente de sala de aula.  
Dessas turmas, 2 foram da **Univasf/Petrolina** e as demais foram de **Recife/UFPE**. 5 turmas foram de Psicologia, 2 de Serviço Social e 1 de Odonto.  
```{r}
# Carregando banco de dados no R   ---------------------------------
Dados_ser_ <- readxl::read_xlsx("HSE_DOC_SERSO_2.xlsx") #1
Dados_ser_2 <- readxl::read_xlsx("HSE_DOC_SERV_2022.xlsx") #2
Dados_AP_ <- readxl::read_xlsx("HSE_AP.xlsx") #3
Dados_mau_ <- readxl::read_xlsx("HSE_DOC_MAU_2.xlsx") #4
Dados_Odo <- readxl::read_xlsx("HSE_DOC_Odonto.xlsx") #5
Dados_AP_2022 <- readxl::read_xlsx("HSE_DOC_PSI_2022.xlsx") #6
Dados_Petrolina_1 <- readxl::read_xlsx("HSE_DOC_DEB_UNIVASF_1.xlsx") #7
Dados_Petrolina_3 <- readxl::read_xlsx("HSE_DOC_DEB_UNIVASF_3.xlsx") #8
```

A participante A33 respondeu o questionário 2 vezes e solicitou a retirada do primeiro momento de resposta.
```{r}
# retirada da linha 33 por ser repetida com a linha 35 (A33)
Dados_AP_ <- Dados_AP_ %>% slice(-33)
```

# Início das análises

Os questionários não ficaram perfeitamente padronizados. Por isso, a parte inicial das análises se concentra na organização dos dados.
```{r}
# transformações dos dados de AP para padronizar com SC
Dados_AP_ <- Dados_AP_ %>% rename("1ª Amizade" = "1ª amizade", 
                                  "2ª Amizade" = "2ª amizade",
                                  "3ª Amizade" = "3ª amizade",
                                  "4ª Amizade" = "4ª amizade",
                                  "5ª Amizade" = "5ª amizade",
                                  "1º Distanciamento" = "1ª distanciamento",
                                  "2º Distanciamento" = "2ª distanciamento",
                                  "3º Distanciamento" = "3ª distanciamento",
                                  "4º Distanciamento" = "4ª distanciamento",
                                  "5º Distanciamento" = "5ª distanciamento")

# transformações dos dados do mau para padronizar com SC
Dados_mau_ <- Dados_mau_ %>% rename("1ª Amizade" = "1ª Proximidade", 
                                    "2ª Amizade" = "2ª Proximidade",
                                    "3ª Amizade" = "3ª Proximidade",
                                    "4ª Amizade" = "4ª Proximidade",
                                    "5ª Amizade" = "5ª Proximidade")

Dados_Odo <- Dados_Odo %>% rename(Idade = `Idade (apenas números)`)
```

Após a primeira padronização, criou-se um dataframe único por nome ``df_geral`` com todos os bancos de dados.
```{r}
# Unir todos os bancos     ------------------------------
df_geral <- rbind(Dados_AP_, Dados_AP_2022, Dados_mau_, 
                  Dados_ser_, Dados_ser_2, Dados_Petrolina_1,
                  Dados_Petrolina_3, Dados_Odo)
```

Um banco de dados de Psicologia estava com a opção de respostas repetidas, por isso, no momento da aplicação, as informações corretas foram passadas com o respectivo posicionamento das respostas, assim os estudantes escolhiam a opção de acordo com essas informações.Em seguida, foi feita a transformação no banco de dados.
```{r}
# Correção de respostas dos sujeitos de psicologia RV_03, pois houve uma duplicação.
recode(df_geral[, 48]) <- c("Primavera"~"Médico", "Férias"~"Hospital", "Sol"~"Doença", "Verão"~"Dor", "Ventilador"~"Coração")
```

```{r}
# rename de raciocínio verbal
df_geral <- df_geral %>% rename(RV_01 = 46,
                                RV_02 = 47,
                                RV_03 = 48,
                                RV_04 = 49,
                                RV_05 = 50,
                                RV_06 = 51,
                                RV_07 = 52,
                                RV_08 = 53,
                                RV_09 = 54,
                                RV_10 = 55,
                                RV_11 = 56,
                                RV_12 = 57)
```

- Correção das perguntas de raciocínio verbal. **Respostas corretas = 1 / Respostas erradas = 0**
```{r}
## Correção do raciocínio verbal ----
df_geral$rv01 <- ifelse(df_geral$RV_01 == "Dia",1,0)
df_geral$rv02 <- ifelse(df_geral$RV_02 == "Verão",1,0) 
df_geral$rv03 <- ifelse(df_geral$RV_03 == "Doença",1,0) 
df_geral$rv04 <- ifelse(df_geral$RV_04 == "Derrota",1,0) 
df_geral$rv05 <- ifelse(df_geral$RV_05 == "Certeza",1,0) 
df_geral$rv06 <- ifelse(df_geral$RV_06 == "Vender",1,0) 
df_geral$rv07 <- ifelse(df_geral$RV_07 == "Literatura",1,0) 
df_geral$rv08 <- ifelse(df_geral$RV_08 == "Cume",1,0) 
df_geral$rv09 <- ifelse(df_geral$RV_09 == "Futuro",1,0) 
df_geral$rv10 <- ifelse(df_geral$RV_10 == "Precoce",1,0) 
df_geral$rv11 <- ifelse(df_geral$RV_11 == "Avaliar",1,0) 
df_geral$rv12 <- ifelse(df_geral$RV_12 == "Perfume",1,0) 
```

Soma do resultado em RV
```{r}
# escore total
df_geral$rvtotal <- df_geral %>% select(123:134) %>% rowSums()
```

renomeando esses itens para facilitar a inversão, pois são itens negativos.
```{r}
df_geral <- df_geral %>% rename(C3 = 'Por mais que tente, não consigo controlar a expressão do que estou sentindo.')
df_geral <- df_geral %>% rename(C16 = 'Frustrações deixam-me desanimado/a por bastante tempo.')
df_geral <- df_geral %>% rename(C28 = 'Tenho vergonha de expressar os meus sentimentos.')
```

- Inversão de itens
```{r}
df_geral$C3_inv <- ifelse(df_geral$C3 %in% c(5), 1,
                   ifelse(df_geral$C3 %in% c(4), 2,
                   ifelse(df_geral$C3 %in% c(3), 3,
                   ifelse(df_geral$C3 %in% c(2), 4,
                   ifelse(df_geral$C3 %in% c(1), 5, df_geral$C3)))))

df_geral$C16_inv <- ifelse(df_geral$C16 %in% c(5), 1,
                    ifelse(df_geral$C16 %in% c(4), 2,
                    ifelse(df_geral$C16 %in% c(3), 3,
                    ifelse(df_geral$C16 %in% c(2), 4,
                    ifelse(df_geral$C16 %in% c(1), 5, df_geral$C16)))))

df_geral$C28_inv <- ifelse(df_geral$C28 %in% c(5), 1,
                    ifelse(df_geral$C28 %in% c(4), 2,
                    ifelse(df_geral$C28 %in% c(3), 3,
                    ifelse(df_geral$C28 %in% c(2), 4,
                    ifelse(df_geral$C28 %in% c(1), 5, df_geral$C28)))))
```

## Cálculo dos fatores de Competências Emocionais
```{r}
df_geral$CF1 <- df_geral %>% select(12,16,19,26,34,37,40,42) %>% rowMeans()
df_geral$CF2 <- df_geral %>% select(15,22,25,137,32,35,38) %>% rowMeans()
df_geral$CF3 <- df_geral %>% select(17,19,138,43) %>% rowMeans()
df_geral$CF4 <- df_geral %>% select(13,18,21,23,30,33,44) %>% rowMeans()
df_geral$CF5 <- df_geral %>% select(136,20,24,28,31,36,45) %>% rowMeans()
df_geral$C_GERAL <- df_geral %>% select(139:143) %>% rowMeans()
```
  
## Cálculo dos fatores de Habilidades
  
Inversão dos itens negativos
```{r}
# Fator 1 - neuroticismo 
# itens invertidos - 98, 106
df_geral$H98_inv <- ifelse(df_geral$`Controlo meus sentimentos.` %in% c(5), 1,
                    ifelse(df_geral$`Controlo meus sentimentos.` %in% c(4), 2,
                    ifelse(df_geral$`Controlo meus sentimentos.` %in% c(3), 3,
                    ifelse(df_geral$`Controlo meus sentimentos.` %in% c(2), 4,
                    ifelse(df_geral$`Controlo meus sentimentos.` %in% c(1), 5, df_geral$`Controlo meus sentimentos.`)))))

df_geral$H106_inv <- ifelse(df_geral$`Sou calmo(a) e controlo bem meu estresse.` %in% c(5), 1,
                     ifelse(df_geral$`Sou calmo(a) e controlo bem meu estresse.` %in% c(4), 2,
                     ifelse(df_geral$`Sou calmo(a) e controlo bem meu estresse.` %in% c(3), 3,
                     ifelse(df_geral$`Sou calmo(a) e controlo bem meu estresse.` %in% c(2), 4,
                     ifelse(df_geral$`Sou calmo(a) e controlo bem meu estresse.` %in% c(1), 5, df_geral$`Sou calmo(a) e controlo bem meu estresse.`)))))



## Fator 2 - inverter: 104,109
df_geral$H104_inv <- ifelse(df_geral$`Sou meio desleixado(a), não tenho cuidado na hora de fazer as coisas.` %in% c(5), 1,
                     ifelse(df_geral$`Sou meio desleixado(a), não tenho cuidado na hora de fazer as coisas.` %in% c(4), 2,
                     ifelse(df_geral$`Sou meio desleixado(a), não tenho cuidado na hora de fazer as coisas.` %in% c(3), 3,
                     ifelse(df_geral$`Sou meio desleixado(a), não tenho cuidado na hora de fazer as coisas.` %in% c(2), 4,
                     ifelse(df_geral$`Sou meio desleixado(a), não tenho cuidado na hora de fazer as coisas.` %in% c(1), 5, 
                            df_geral$`Sou meio desleixado(a), não tenho cuidado na hora de fazer as coisas.`)))))

df_geral$H109_inv <- ifelse(df_geral$`Costumo ser desorganizado(a).` %in% c(5), 1,
                     ifelse(df_geral$`Costumo ser desorganizado(a).` %in% c(4), 2,
                     ifelse(df_geral$`Costumo ser desorganizado(a).` %in% c(3), 3,
                     ifelse(df_geral$`Costumo ser desorganizado(a).` %in% c(2), 4,
                     ifelse(df_geral$`Costumo ser desorganizado(a).` %in% c(1), 5, 
                            df_geral$`Costumo ser desorganizado(a).`)))))






## Fator 3 - Inverter: 113,115,118
df_geral$H113_inv <- ifelse(df_geral$`Costumo ser quieto(a).` %in% c(5), 1,
                     ifelse(df_geral$`Costumo ser quieto(a).` %in% c(4), 2,
                     ifelse(df_geral$`Costumo ser quieto(a).` %in% c(3), 3,
                     ifelse(df_geral$`Costumo ser quieto(a).` %in% c(2), 4,
                     ifelse(df_geral$`Costumo ser quieto(a).` %in% c(1), 5, 
                            df_geral$`Costumo ser quieto(a).`)))))

df_geral$H115_inv <- ifelse(df_geral$`Sou reservado(a), fico mais na minha.` %in% c(5), 1,
                     ifelse(df_geral$`Sou reservado(a), fico mais na minha.` %in% c(4), 2,
                     ifelse(df_geral$`Sou reservado(a), fico mais na minha.` %in% c(3), 3,
                     ifelse(df_geral$`Sou reservado(a), fico mais na minha.` %in% c(2), 4,
                     ifelse(df_geral$`Sou reservado(a), fico mais na minha.` %in% c(1), 5, 
                            df_geral$`Sou reservado(a), fico mais na minha.`)))))

df_geral$H118_inv <- ifelse(df_geral$`Sou tímido(a), inibido(a).` %in% c(5), 1,
                     ifelse(df_geral$`Sou tímido(a), inibido(a).` %in% c(4), 2,
                     ifelse(df_geral$`Sou tímido(a), inibido(a).` %in% c(3), 3,
                     ifelse(df_geral$`Sou tímido(a), inibido(a).` %in% c(2), 4,
                     ifelse(df_geral$`Sou tímido(a), inibido(a).` %in% c(1), 5, 
                            df_geral$`Sou tímido(a), inibido(a).`)))))

```

- Cálculo final  

```{r}
## Escores médios HSE
df_geral$HF1 <- df_geral %>% select(145,92,96,97,105,146) %>% rowMeans() #Neuroticismo
df_geral$HF2 <- df_geral %>% select(90,91,95,101,147,148) %>% rowMeans() #Concienciosidade
df_geral$HF3 <- df_geral %>% select(149,150,116,117,151,119) %>% rowMeans() #Extroversão
df_geral$HF4 <- df_geral %>% select(93,99,102,107,108,111) %>% rowMeans() #Amabilidade
df_geral$HF5 <- df_geral %>% select(94,100,103,110,112,114) %>% rowMeans() #Abertura
df_geral$H_GERAL <- df_geral %>% select(152:156) %>% rowMeans()
```
  
## Cálculo dos fatores de Metas para Realização  
```{r}
## Correção metas para realização -----
df_geral$MF1 <- df_geral %>% select(58:61, 64) %>% rowMeans() # Meta performance 
df_geral$MF2 <- df_geral %>% select(62,63,65:70) %>% rowMeans() # Meta aprender
df_geral$MF3 <- df_geral %>% select(71:74) %>% rowMeans() # Meta evitação
df_geral$MF_GERAL <- df_geral %>% select(158:160) %>% rowMeans()
```