---
title: "03_centrality_extraction"
output: html_document
date: "2026-03-19"
---

# Análise Estatísticas

- Explicação básica sobre as centralidades

Os tipos de centralidade destacam diferentes características no vértice perante a rede.  
A **centralidade de grau** indica o quanto o vértice apresenta muitas conexões com outros vértices.  
**Centralidade de proximidade** indica que mais importante que ter muitas conexões é não estar longe demais dos demais vértices.  
*"Um nó importante está próximo dos outros nós"*  
  
**Centralidade de intermediação** indica o quanto o vértice é importante no caminho de outros vértices.  
  
*"Um nó importante faz parte de muitos caminhos"*  
  
  
**Centralidade de autovetor**que no banco foi colocado como Proximidade. Indica que se sou vizinho de alguém importante eu também apresentarei importância.  
  
**Centralidade de autoridade** indica o quanto o vértice está conectado com outros hubs dentro da rede. Quanto maior essa conexão, mais forte é sua autoridade.
```{r, warning=FALSE}
# Seleção de todos os subfatores e fatores gerais
df_principal <- df_geral %>% select(4,10,120,122,135,139:144,152:161)

# Centralidade geral de todas as salas
df_centralidade <- rbind(AP_centralidade_geral, SER_centralidade_geral, SER_2022_centralidade_geral, 
                         ODO_centralidade_geral, AP_mau_centralidade_geral,
                         AP_2022_centralidade_geral, PET3_centralidade_geral,
                         PET1_centralidade_geral)

df_principal <- df_principal %>% rename(Nome = "Seu nome")
df_principal <- df_principal %>% rename(Curso = "Qual o seu curso?")
df_principal_join <- inner_join(df_centralidade, df_principal, by = "Nome")
df_principal_join <- df_principal_join %>% rename(nota = 'Desempenho no último semestre')
df_principal_join$nota <- ifelse(df_principal_join$nota == "9.50 - 10",19,
                          ifelse(df_principal_join$nota == "9 - 9.49",18,
                          ifelse(df_principal_join$nota == "8.5 - 8.99",17,
                          ifelse(df_principal_join$nota == "8 - 8.49",16,
                          ifelse(df_principal_join$nota == "7.5 - 7.99",15,
                          ifelse(df_principal_join$nota == "7 - 7.49",14,
                          ifelse(df_principal_join$nota == "6.5 - 6.99",13,
                          ifelse(df_principal_join$nota == "6 - 6.49",12,
                          ifelse(df_principal_join$nota == "5.5 - 5.99",11,
                          ifelse(df_principal_join$nota == "3 - 3.49",6,
                          ifelse(df_principal_join$nota == "0 - 1",1, df_principal_join$nota)))))))))))
df_principal_join$nota <- as.numeric(df_principal_join$nota)
```

# Carregamento de pacotes
```{r}
library(arsenal)
library(olsrr)
library(ggpubr)
library(pander)
```



# Análises de correlação


```{r}
df_principal_join %>% select(2:6) %>% corr.test()
df_principal_join %>% select(7:11) %>% corr.test()
df_principal_join %>% select(12:16) %>% corr.test()
```

```{r}
profm6 <- df_principal_join %>% select(6,11,16) %>% corr.test()
profm6$stars 
```

```{r}
profm <- corr.test(df_principal_join[20:36], df_principal_join[3:6])
profm$stars 
```

```{r}
cor.test(df_principal_join[20:36], df_principal_join[3:6]) %>% pander()
```


```{r}
profm2 <- corr.test(df_principal_join[20:36], df_principal_join[7:11])
profm2$stars
```

```{r}
profm3 <- corr.test(df_principal_join[3:16], df_principal_join[18])
profm3$stars
```

```{r}
profm3 <- corr.test(df_principal_join[20:36], df_principal_join[12:16])
profm3$stars
```

```{r}
profm4 <- corr.test(df_principal_join[20:36], df_principal_join[20:36])
profm4$stars
```

```{r}
profm5 <- corr.test(df_principal_join[20:36], df_principal_join[18])
profm5$stars
```

```{r}
names(df_principal_join)
```

# Análises de regressão  

## Análises dos pressupostos
- Teste de normalidade
```{r}
ols_plot_resid_qq(mod1)
```

```{r}
ols_plot_resid_qq(modP1)
```

```{r}
ols_test_normality(mod1)
```

```{r}
ols_test_normality(modP1)
```

```{r}
ols_plot_resid_qq(modD)
```

```{r}
ols_test_normality(modD)
```

```{r}
ols_plot_resid_qq(mod_nota3)
```

```{r}
ols_test_normality(mod_nota3)
```


- Teste de homocesta
```{r}
ols_plot_resid_fit(mod1)
ols_test_breusch_pagan(mod1)
```

```{r}
ols_plot_resid_fit(modP1)
ols_test_breusch_pagan(modP1)
```

```{r}
ols_plot_resid_fit(modD)
ols_test_breusch_pagan(modD)
```

```{r}
ols_plot_resid_fit(mod_nota3)
ols_test_breusch_pagan(mod_nota3)
```

- Ind resi
```{r}
car::durbinWatsonTest(mod1)
```

```{r}
car::durbinWatsonTest(modP1)
```

```{r}
car::durbinWatsonTest(modD)
```

```{r}
car::durbinWatsonTest(mod_nota3)
```

- Multicolinearidade 
```{r}
ols_coll_diag(mod1)
```

```{r}
ols_coll_diag(modP1)
```

```{r}
ols_coll_diag(modD)
```

```{r}
ols_coll_diag(mod_nota3)
```

## Modelos de regressão para a tese  

```{r}
## Modelo de regressão 1 (TESE)
mod1 <- lm(Autoridade ~ CF3 + HF3 + HF4 + HF5, df_principal_join)
ols_regress(mod1)
```

```{r}
ggplot(df_principal_join, aes(x = HF3, y = Autoridade)) +
  geom_jitter() + geom_smooth(method = 'lm') +
  ggpubr::stat_regline_equation(label.x = 5.1, label.y = 1.1) +
  ggpubr::stat_cor(aes(label = ..rr.label..), method = 'pearson',
                   label.x = 1, label.y = 0.9)
```
```{r}
## Modelo de regressão 2 (TESE)
modP1 <- lm(Autoridade_P ~ CF3 + CF4 + HF2 + HF3 + HF5, df_principal_join)
ols_regress(modP1)
```

```{r}
## Modelo de regressão 3 (TESE)
modD <- lm(Grau_Entrada_D ~ HF2 + HF3 + HF4 + MF2 + MF3 + MF_GERAL, df_principal_join)
ols_regress(modD)
```

```{r} 
## Modelo de regressão 4 (TESE)
mod_nota3 <- lm(nota ~ Autoridade_P + rvtotal, df_principal_join)
ols_regress(mod_nota3)
```
